【裁判字號】    94,上易,485
【裁判日期】    950214
【裁判案由】    拆屋還地
【裁判全文】
臺灣高等法院民事判決                 94年度上易字第485號
上  訴  人  庚  ○
                        6號
訴訟代理人  朱俊雄律師
            劉  嵐律師
被上訴人    乙○○（原名高碧雲）
                        號
            甲○○○（高太平之承受訴訟人）
            戊○○（高太平之承受訴訟人）
            丙○○（高太平之承受訴訟人）
            丁○○（高太平之承受訴訟人）
            己○○（高太平之承受訴訟人）
上六人共同
訴訟代理人  辛○○
上列當事人間拆屋還地事件，上訴人對於中華民國94年4月14日
臺灣臺北地方法院93年度訴字第3337號第一審判決提起上訴，本
院於95年1月17日言詞辯論終結，判決如下：
    主      文
上訴駁回。
第二審訴訟費用由上訴人負擔。
    事實及理由
壹、程序方面：
一、原審共同被告高太平已於民國（下同）94年6月6日死亡，被
    上訴人甲○○○、戊○○、丙○○、丁○○、己○○為其繼
    承人，有戶籍謄本在卷可稽（見本院卷第37頁、第38頁），
    上訴人依民事訴訟法第175條第2項規定聲明由被上訴人甲○
    ○○、戊○○、丙○○、丁○○、己○○承受訴訟，核無不
    合，應予准許。
二、上訴人提起本件訴訟，其訴之聲明第一項原為請求：被上訴
    人甲○○○、戊○○、丙○○、丁○○、己○○應自坐落台
    北市○○區○○路4小段31-6地號如原判決附圖所示D、E部
    分，及31-3地號土地如原判決附圖所示A、C部分建物遷出，
    被上訴人乙○○（原名高碧雲）應將前揭建物拆除，將土地
    返還予上訴人。嗣於本院更為請求：被上訴人甲○○○、戊
    ○○、丙○○、丁○○、己○○應自坐落台北市○○區○○
    路4小段31-6地號如原判決附圖所示D、E部分，及31-3地號
    土地如原判決附圖所示A、C部分建物遷出，被上訴人乙○○
    （原名高碧雲）應將前揭D、E、C部分建物拆除，將土地返
    還予上訴人。核屬減縮應受判決事項之聲明，依民事訴訟法
    第446 條第1項、第255條第1項第3款，自為法之所許，合先
    敘明。至於上訴人另追加被告三玄宮管理委員會將原判決附
    圖D、E、C部分建物拆除及返還土地部分，另以裁定駁回之
    。
貳、實體方面：
一、上訴人起訴主張：伊為坐落台北市○○區○○段四小段31-2
    、31-3、31-6地號（重測前為台北市○○段樟湖小段6-3號
    ）三筆土地所有權人，於民國71年9月間無償提供上開土地
    中之150坪供三玄宮管理委員會作為興建三玄宮廟宇基地（
    包括廟庭及四週空地）使用，詎被上訴人乙○○（原名高碧
    雲）於三玄宮興建完成後，未經伊同意擅自於系爭31-6、31
    -3地號土地上興建鐵皮屋及廚房，無權占有系爭土地如原判
    決附圖A、C、D、E 所示建物，面積合計148.84平方公尺，
    並由被上訴人甲○○○、戊○○、丙○○、丁○○、己○○
    之被繼承人高太平占有使用，致上訴人受有損害，高太平已
    於94年6月6日死亡，被上訴人甲○○○、戊○○、丙○○、
    丁○○、己○○為其繼承人並皆設籍於該地等情，爰依物上
    返還請求權及不當得利之法律關係，求為命被上訴人甲○○
    ○、戊○○、丙○○、丁○○、己○○應自原判決附圖所示
    A 、C、D、E部分建物遷出，被上訴人乙○○應將原判決附
    圖所示Ｃ、Ｄ、Ｅ部分建物拆除，將土地返還予上訴人。被
    上訴人並應給付自88年7月29日起至93年7月28日止相當於租
    金之不當得利新台幣（下同）139,680元及法定遲延利息，
    並自93年7月28日起至返還系爭土地之日止，按月給付上訴
    人2,328元之判決。
二、被上訴人則以：三玄宮現有建物均為原有建築，並未增建，
    原判決附圖所示A、C、D、E部分建物均與三玄宮一同興建，
    均為原有建築，並非被上訴人乙○○嗣後自行搭建。二十多
    年來上訴人也從未異議，且經原法院委由台北市古亭地政事
    務所測量結果，含空地之總面積僅86.5坪，亦未超出上訴人
    出借之範圍。又三玄宮建造之經費多係由信徒捐贈，不足之
    部分方由被上訴人乙○○補足，三玄宮嗣亦有成立一管理委
    員會，所有廟產、建物及信徒捐的錢都由管理委員會管理利
    用，與被上訴人乙○○個人無關。寺廟建成後，因上訴人不
    願提供地籍資料，致無法辦理寺廟登記，但三玄宮仍於73年
    3月1日以乙○○為代表人向台北市道教會登記成為正式會員
    。原判決附圖所示Ａ部分是三玄宮大門前之雨棚，Ｄ部分是
    廟宇金爐邊之雨棚，上訴人所提照片上之茶具是廟方的，不
    是高太平的，平日遊客會在該處休息泡茶，高太平也會泡茶
    招待遊客，Ｅ部分是廟宇辦公、放置神轎、會客及香客休息
    處，Ｃ部分原來是通往廁所的通道，爬山的人休息時可利用
    該處燒開水，被上訴人甲○○○、戊○○、丙○○、丁○○
    、己○○之戶籍雖設於該處，但實際上並未居住於該處，之
    前其被繼承人高太平也只是因看守廟產偶而晚上住在該處，
    被上訴人並未無權占有上訴人之土地等語，資為抗辯。
三、原審判決駁回上訴人之請求，上訴人不服提起上訴，並減縮
    其上訴聲明為：(一)被上訴人甲○○○、戊○○、丙○○、丁
    ○○、、己○○自坐落台北市○○區○○路4小段31-6地號
    如附圖所示D、E，及31-3地號土地如原判決附圖所示A、C建
    物遷出，被上訴人乙○○（原名高碧雲）應將前揭D、E、C
    建物拆除，將土地返還予上訴人。(二)被上訴人應給付上訴人
    139,680元及自93年8月7日起至清償日止按年息百分之五計
    算之利息，並自93年7月28日起至返還系爭土地之日止，按
    月給付上訴人2,328元。被上訴人答辯聲明為：上訴駁回，
    第二審訴訟費用由上訴人負擔。
四、上訴人主張坐落台北市○○區○○路4小段31-2、31-3、及
    31-6地號土地為其所有，於71年9月8日與「高碧雲即三玄宮
    管理委員會代表人」簽立合約書，將其中約150坪土地，無
    償提供做為建造三玄宮廟宇之基地（包括廟庭及四週空地）
    使用。約定三玄宮建造之廟宇約90坪，並以建築師設計及經
    上訴人同意之圖樣為準之事實，業據其提出土地登記簿謄本
    及合約書影本為證（見原審卷第8頁、第11頁至13頁），並
    為被上訴人所不爭執，自堪信為真實。至上訴人主張被上訴
    人乙○○未經其同意擅自於上揭31-6及31-3號土地上搭建如
    原判決附圖A、C、D、E所示之雨棚鐵架、廚房及建物，並交
    由被上訴人甲○○○、戊○○、丙○○、丁○○、己○○之
    被繼承人高太平無權占有使用，致其受有損害，則為被上訴
    人所否認，並以前開情詞置辯。則本件兩造之爭點厥為(一)原
    判決附圖所示A、C、D、E部分是否被上訴人乙○○未經上訴
    人同意所擅自搭蓋？(二)被上訴人甲○○○、戊○○、丙○○
    、丁○○、己○○及其被繼承人高太平生前，有無無權占有
    使用原判決附圖所示A、C、D、E部分？(三)如被上訴人等為無
    權占有，上訴人是否受有損害？其數額為何？
五、茲就兩造之爭點，析述本院得心證之理由如下：
（一）原判決附圖所示A、C、D、E部分是否被上訴人乙○○未經
      上訴人同意所擅自搭蓋？
  １、查上訴人於71年9月8日與「高碧雲及三玄宮管理委員會代
      表人」簽立合約書，將其管理坐落台北市○○區○○路4
      小段31-2、31-3、31-6地號（重測前為台北市○○段樟湖
      小段6-3號）土地中之150坪提供三玄宮管理委員會作為興
      建三玄宮廟宇基地（包括廟庭及四週空地）使用，有該合
      約書影本在卷可稽（見原審卷第11頁），又三玄宮嗣有成
      立一管理委員會，所有廟產、建物及信徒捐的錢均歸管理
      委員管理利用，與吳瑛鎂個人財產無關，廟方對外均以三
      玄宮名義接洽，並以乙○○為代表人加入台北市道教會為
      其團體會員等情，已據被上訴人乙○○陳明在卷（見本院
      卷第63頁），並有三玄宮捐款人名冊、收支帳冊及台北市
      道教會團體會員證書影本在卷可稽（見本院卷第71至97頁
      ）。三玄宮既有代表人、一定之辦事處及獨立之財產，與
      一定之目的，核與民事訴訟法第40條第3項所稱之非法人
      團體相當，而三玄宮管理委員會則僅為三玄宮之業務執行
      單位，非民事訴訟法第40條第3項所稱之非法人團體，故
      系爭土地借用契約應係存在於上訴人與三玄宮之間，應堪
      認定。
  ２、又按當事人主張有利於己之事實者，就其事實有舉證之責
      任，民事訴訟法第277條定有明文。又民事訴訟如係由原
      告主張權利者，應先由原告負舉證之責，若原告先不能舉
      證，以證實自己主張之事實為真實，則被告就抗辯事實即
      令不能舉證，或其所舉證據尚有疵累，亦應駁回原告之請
      求（最高法院17年上字第917號判例意旨參照）。本件上
      訴人主張被上訴人乙○○未經其同意擅自搭蓋如原判決附
      圖所示A、C、D、E部分所示之建物，既為被上訴人乙○○
      所否認，上訴人自應就此負舉證之責，上訴人未據證據，
      而被上訴人乙○○所辯原判決附圖所示A、C、D、E部分是
      與三玄宮同時興建的，開始蓋以後信徒的捐款就陸續進來
      ，是用信徒大眾所捐的錢一起蓋的等情，復其提出捐款人
      名冊影本為憑（見本院卷第71至84頁）。則上訴人主張原
      判決附圖所示A、C、D、E部分是被上訴人乙○○事後自行
      搭建，已難信取。
  ３、又原判決附圖所示Ａ部分為三玄宮正門懸掛三玄宮招牌之
      雨棚（見原審卷第45頁上方照片），上訴人就此並不爭執
      且嗣已不請求拆除（見本院卷第116頁）。原判決附圖所
      示Ｅ部分為廟宇辦公、會客、放置神轎及香客休息處，亦
      據被上訴人所陳明（見本院卷第116頁），另附圖所示Ｄ
      部分即本院卷第111頁照片所示為金爐旁邊的雨棚、附圖
      所示Ｃ部分即原審卷第43頁上方照片所示處，後方並有擋
      土牆，為兩造所不爭，並有上開照片在卷可按，足見原判
      決附圖Ｅ部分為廟宇管理上所必要之建物，Ｄ部分為其週
      邊之設施，Ｃ部分亦在興建廟宇時之整地範圍內。又依合
      約書第1條及第2條之約定，上訴人出借土地之範圍，除廟
      本體約90坪之建築基地外，尚包括廟庭及四週空地，合計
      150坪，而原判決附圖所示A、C、E、D部分均緊臨三玄宮
      ，且三玄宮供奉神明之本體建築加計原判決附圖所示A、C
      、E、D部分，全部面積為286平方公尺，折合86.51坪，業
      經原法院囑託台北市古亭地政事務所測量，製有複丈成果
      圖在卷可稽（見原審卷第79頁），並未超逾上訴人同意提
      供興建廟方建物之面積，被上訴人辯稱原判決附圖斤示A
      、C、E、D部分，均在借用建廟之範圍內，應為可取。
  ４、上訴人雖以合約書第2、6條定「乙方建造之廟宇工程約90
      坪，並以建築師設計及經甲方同人之圖樣為準」、「廟宇
      之建造應依建築師設計經甲方同意之圖樣確實施工．．」
      之約定，主張原判決附圖所示Ａ、Ｃ、Ｅ、Ｄ部分搭建時
      未經其同意云云，惟系爭三玄宮自71年間籌備興建迄今已
      二十餘年，三玄宮管理委員會並已依合約第4條約定，於
      廟宇右側興建一兩層房舍無償交付上訴人取得，為上訴人
      所自陳（見本院卷第116頁），則上訴人就三玄宮廟宇本
      體及周邊設備之興建之情形，應知之甚詳，惟其於提起本
      件訴訟前既從無異議，足見原判決附圖所示A、C、E、D部
      分之搭建，均已經其同意，被上訴人辯稱原判決附圖所示
      A、C、E、D部分之搭建，為被上訴人所同意，應為可取。
      上訴人主張原判決附圖所示A、C、D、E部分係被上訴人乙
      ○○未經其同意擅自搭蓋，則非可取。原判決附圖所示
      C、D、E部分既均在上訴人同意出借建廟之範圍內，且為
      三玄宮管理委員會以信徒之捐款，並經上訴人同意興建，
      而非被上訴人乙○○個人嗣後自行搭建，則上訴人請求被
      上訴人乙○○拆除原判決附圖所示Ｃ、Ｄ、Ｅ所示部分，
      將土地返還，自無可採。
（二）被上訴人甲○○○、戊○○、丙○○、丁○○、己○○及
      其被繼承人高太平生前，有無無權占有使用原判決附圖所
      示A、C、D、E部分？如為無權占有，上訴人是否受有損害
      ？其數額為何？
  １、查原判決附圖所示Ａ部分是三玄宮大門前雨棚，Ｄ部分是
      廟宇金爐邊之雨棚，Ｅ部分是廟宇辦公、放置神轎、會客
      及香客休息處，被上訴人甲○○○、戊○○、丙○○、丁
      ○○、己○○之戶籍雖均設於三玄宮所在之台北市○○路
      ○段38巷16之4號，惟其等實際上並未居住於該處，之前
      其被繼承人高太平也只是因看守廟產有時候晚上住在該處
      ，平日遊客會在該處休息泡茶，高太平會泡茶招待遊客，
      但茶具也是廟方的，原判決附圖所示Ｃ部分原來是通往廁
      所的通道，爬山的人休息時可利用該處燒開水等情，已據
      被上訴人所陳明（見本院卷第116頁），而觀之上訴人所
      提照片之內容，並無法確認有何屬於高太平或被上訴人甲
      ○○○、戊○○、丙○○、丁○○、己○○等人之私人生
      活用品置於該處，被上訴人甲○○○、戊○○、丙○○、
      丁○○、己○○辯稱其未實際占有使用原判決附圖所示Ａ
      、Ｃ、Ｄ、Ｅ部分，應堪信取。
  ２、又原判決附圖所示A、C、E、D部分所在土地，均在上訴人
      於71年間借予三玄宮建廟之範圍內，與三玄宮其他部分建
      物同時搭建，上訴人於提起本件訴訟前均無異議，其搭建
      應業經上訴人同意，既如前述，則三玄宮既因建造而原始
      取得其所建廟宇建物之所有權，則除契約另有約定外，三
      玄宮就其於借得土地上興建之建物，本得自由使用收益。
      而系爭合約書除於第5條約定「廟內出售香燭、金紙、飲
      料及敬果等全部永久由甲方（即上訴人）販賣，不得有第
      二者參與銷售，但乙方委員會若有免費供給信者參拜之香
      燭金紙時，甲方自不得出售香燭金紙」外，並未限制三玄
      宮就其建築之使用，亦未約定看守廟宇之人不可留於該處
      過夜，或設籍該處。三玄宮既為其所建廟宇建物之所有權
      人，則縱其容許看守廟宇之高太平夜間留宿該處及許可其
      家屬將戶籍遷入，亦屬其所有權之合法行使，上訴人尚無
      從主張被上訴人甲○○○、戊○○、丙○○、丁○○、己
      ○○為無權占有，則其以被上訴人甲○○○、戊○○、丙
      ○○、丁○○、己○○為無權占有原判決附圖所示Ａ、Ｃ
      、Ｄ、Ｅ所示部分為由，請求其等遷出，並給付相當於租
      金之不當得利，亦非可取。
六、綜上所述，原判決附圖所示A、C、D、E部分均在上訴人借供
    興建廟宇建築之範圍內，且係於三玄宮興建之初即一同興建
    ，非上訴人乙○○個人嗣後擅自搭蓋。被上訴人甲○○○、
    戊○○、丙○○、丁○○、己○○並未實際居住占有使用，
    且三玄宮為該建物之所有權人，縱其容許看守廟宇之高太平
    夜間留宿該處及許可其家屬將戶籍遷入，亦屬其所有權之合
    法行使，上訴人尚無從主張被上訴人甲○○○、戊○○、丙
    ○○、丁○○、己○○為無權占有，請求其等遷出及給付相
    當於租金之不當得利。從而，上訴人本於無權占有及不當得
    利之法律關係，請求被上訴人被上訴人甲○○○、戊○○、
    丙○○、丁○○、己○○自原判決附圖所示D、E、Ａ、Ｃ建
    物遷出，被上訴人乙○○（原名高碧雲）將前揭D、E、C 建
    物拆除，將土地返還予上訴人。及請求被上訴人給付
    139,680元及自93年8月7日起至清償日止按年息百分之五計
    算之利息，並自93年7月28日起至返還上揭土地之日止，按
    月給付2,328元，為無理由，不應准許。其假執行之聲請亦
    失所附麗，應併予駁回。原審為上訴人敗訴之判決，及駁回
    其假執行之聲請，並無不合。上訴意旨指摘原判決不當，求
    予廢棄改判，為無理由，應予駁回。
七、本件事證已臻明確，兩造其餘之攻擊防禦方法及所提證據，
    經審酌後認均無礙判決之結果，爰不予一一論述。
八、據上論結，本件上訴為無理由，依民事訴訟法第449條第1項
    、第78條，判決如主文。
中    華    民    國    95    年    2     月    14    日
                  民事第三庭  審判長法  官  林敬修
                                    法  官  藍文祥
                                    法  官  張靜女
正本係照原本作成。
不得上訴。
中    華    民    國    95    年    2     月    16    日
                                    書記官  廖麗蓮


司法院資訊處製作；財團法人民間司法改革基金會備份。
